最高法院刑事判決　　　　　　九十六年度台上字第七四六五號
上　訴　人　台灣高等法院台南分院檢察署檢察官
被　　　告　甲○○
　　　　　　乙○○
上列上訴人因被告等妨害自由案件，不服台灣高等法院台南分院
中華民國九十五年六月二十九日第二審判決（九十五年度上訴字
第三一四號，起訴案號：台灣台南地方法院檢察署九十四年度偵
字第九三九號），提起上訴，本院判決如下：
    主  文
原判決撤銷，發回台灣高等法院台南分院。
    理  由
本件原判決以公訴意旨略以：被告乙○○與被告甲○○係夫妻關
係，乙○○於婚姻關係存續時與蕭雅竹交往，後因蕭雅竹欲與乙
○○分手而使乙○○心生不滿，即於民國九十二年五月八日，以
欲返還蕭雅竹之證件及本票為由，與甲○○將蕭雅竹帶至其位於
台南縣關廟鄉布袋村布袋一二六號住處，共同脅迫蕭雅竹簽立由
乙○○所撰寫之「賣身契」及捺指紋，否則不讓其離去之方式，
致蕭雅竹因行動自由被剝奪，不得已簽立「賣身契」後，始將蕭
雅竹釋回，因認被告等涉犯刑法第三百零二條第一項之剝奪他人
行動自由罪嫌云云。經審理結果，認為被告等犯罪不能證明，因
而撤銷第一審諭知被告等共同以非法方法，剝奪人之行動自由各
罪刑之判決，改判諭知被告等均無罪之判決，固非無見。
惟查：(一)審理事實之法院，對於案內與認定事實、適用法律、罪
名成立與否或於公平正義之維護或對被告之利益有重大關係之一
切證據，除認為不必要者外，均應詳為調查，然後基於調查所得
之心證以為判斷之基礎；苟與認定事實、適用法律有重要關係，
或於公平正義之維護或對被告之利益，有重大關係之事項，在客
觀上認為應行調查之證據，又非不易調查或不能調查，而未依法
加以調查，率予判決者，即有刑事訴訟法第三百七十九條第十款
規定所稱應於審判期日調查之證據未予調查之違法。原判決以蕭
雅竹之指訴有重大瑕疵，且與證人吳玫虹之證詞不盡一致，此外
復無其他補強證據以佐證蕭雅竹之指訴之真實性，因認被告等之
犯罪不能證明云云。惟查，蕭雅竹於第一審結證稱：九十二年五
月八日上午十時許，乙○○打電話來說要還伊身分證、存摺、提
款卡及之前簽的本票，約伊中午十二時在永康市○○路之統一超
商店見面，伊依約前往，當時有被告二人及吳玫虹在車上，當時
是乙○○下車並押伊上車。同日下午一時許到達被告二人住處，
乙○○並未還伊東西，伊因此要離開，被告二人就一起拉住伊，
乙○○並叫甲○○取出之前伊簽發之面額（新台幣，下同）一千
二百萬元之本票一紙，要伊在上面補簽父母之姓名及按捺伊之指
印，之後，乙○○又取出一紙早已寫好之「賣身契」，內容約略
為伊之父母積欠被告二人一千二百萬元，故用伊抵償，伊本來不
肯簽，後來係因伊無法離開，不得已始簽名。被告二人要求在場
之吳玫虹當見證人，故「賣身契」上有伊及吳玫虹之簽名，內容
則係乙○○事先寫好。「賣身契」簽完後即遭被告二人取走。伊
簽完之後，被告二人並未讓伊馬上離開，伊求了大約一個多小時
，並說若不回學校上課，老師就會知道，乙○○始於同日下午二
時三十分許，駕車載伊至之前相約之統一超商店前下車，並告知
伊不許將此事張揚等語（見第一審卷第五○至五三頁），於原審
亦為相同之證述（見原審卷第七四、七五頁）。而目睹證人吳玫
虹亦於第一審結證稱：伊有與被告二人一同至統一超商前載蕭雅
竹回被告二人之關廟住處。伊有當見證人並簽名，且伊簽名當見
證人之時間早於乙○○打電話告知要搬離關廟住處的時間。蕭雅
竹到達被告等關廟住處起至伊離開為止，約有二、三個小時，在
此期間，蕭雅竹有求乙○○讓她離開，且蕭雅竹有哭。當日伊係
先騎機車至被告二人關廟住處後，因被告二人說要去載蕭雅竹，
叫伊一起去，伊始搭被告等之車一起去統一超商。伊不知那張是
「賣身契」，被告等叫伊作見證，伊並未想太多，因此就簽名。
在被告等住處之這段期間，蕭雅竹有說想離開，但被告二人不讓
蕭雅竹走，伊不知道被告二人不讓蕭雅竹走之原因，他們說叫她
簽完才讓她走，但蕭雅竹簽完之後，被告二人又說蕭雅竹既然簽
了，就不能走等語（見第一審卷第五四至五六頁）。其二人就受
乙○○要求在「賣身契」上簽名一節證述一致，且就蕭雅竹哭求
離開卻為被告等阻止一事，二人之證述亦相吻合，更有上開本票
二紙在卷為憑，能否以證人等彼此間或證人本身前後所證有些許
不一，即謂其等所證全部不足採信？再者，吳玫虹與被告等間並
無仇隙，衡情當無構詞誣陷被告等之必要，而第一審審判長於蕭
雅竹及吳玫虹證述完畢後，當庭詢問乙○○對蕭雅竹及吳玫虹之
證言有何意見時，乙○○答稱：「沒有意見」（見第一審卷第五
六頁），是否意味乙○○對蕭雅竹及吳玫虹所為之證言並不爭執
？乃原審謂蕭雅竹及吳玫虹先後所證並不一致，即逕認彼等所證
不足採信，似嫌速斷。究竟實情如何，原審未深入查證根究明白
，遽行判決，顯有證據調查未盡之違法。(二)依卷證資料所載，蕭
雅竹於第一審審理時證稱：其於被害當時，乙○○之父親、弟弟
及兩個小孩均在場，但都沒有人出面阻止，祇有鄰居有阻止等語
（見第一審卷第五三頁）；而證人蕭世英於偵查中亦證稱：「（
提示本票影本、此張本票你如何取得？）我是在九十二年五月八
日到關廟乙○○的住處時，本票本來在林正泳手上，經過交涉之
後由乙○○自願交給我」、「（一千二百萬元本票如何來？）是
於九十二年五月八日凌晨林正泳拿本票給我看，我與林正泳發生
爭執拉扯，但是我沒有搶到那『張』本票，是後來台南女子技術
學院駱俊霖老師說要報警，林正泳才自己把本票給我，說本票是
乙○○脅迫蕭雅竹寫的，叫林正泳拿給我，要我處理。」等語（
見第二八七一號偵查卷第五八、四四頁），如果所證無訛，則被
告之「鄰居」及駱俊霖等人似已目睹或知悉本案之經過情形，原
審非不得查明該「鄰居」為何人，並傳喚該人及駱俊霖到庭作證
，以明真相。乃原審未予調查，遽行判決，難昭折服，亦有應於
審判期日調查之證據而未予調查之違法。檢察官上訴意旨指摘原
判決不當，非無理由，應認原判決有撤銷發回更審之原因。
據上論結，應依刑事訴訟法第三百九十七條、第四百零一條，判
決如主文。
中　　華　　民　　國　九十六　年　　十二　月　二十六　日
                      最高法院刑事第四庭
                          審判長法官  莊　登　照
                                法官  黃　一　鑫
                                法官  林　秀　夫
                                法官  徐　昌　錦
                                法官  許　錦　印
      本件正本證明與原本無異
                                      書  記  官
中　　華　　民　　國　九十七　年　　一　　月　　三　　日
                                                      Ｋ
